【裁判字號】    92,上訴,1160
【裁判日期】    920530
【裁判案由】    毒品危害防制條例
【裁判全文】
臺灣高等法院刑事判決                          九十二年度上訴字第一一六０號
    上  訴  人  臺灣板橋地方法院檢察署檢察官
    被      告  甲○○
    指定辯護人  本院公設辯護人  郭書益
右上訴人因毒品危害防制條例案件，不服臺灣板橋地方法院九十一年度訴字第一七六
五號，中華民國九十二年一月八日第一審判決（起訴案號：臺灣板橋地方法院檢察署
九十年度偵字第一五六五七號），提起上訴，本院判決如左：
    主  文
原判決撤銷。
甲○○無罪。
    理  由
一、公訴意旨略以：被告甲○○基於販賣第一級毒品海洛因之概括犯意，於民國九十
    年九月十四日及同月十八日，在臺北縣蘆洲市○○街二二巷一二號一樓前，連續
    以新臺幣（下同）五百元及一千元之價格，販賣海洛因予林淑雲二次，嗣於九十
    年九月二十一日上午十一時許，林淑雲因施用毒品遭警方查獲，為配合警方追查
    上手，乃撥打被告之行動電話號碼0000000000表示欲以一千元購買海
    洛因，並約定在上開地址交貨，迨被告出現在該處時為警當場查獲，並在其身上
    扣得一小包海洛因，復於被告住處臥室內扣得海洛因（與上開在被告身上查扣之
    海洛因共淨重一點零一公克）、注射針筒四支及分裝袋乙只等情，因認被告涉犯
    毒品危害防制條例第四條第一項販賣第一級毒品罪嫌及同條例第四條第五項、第
    一項販賣第一級毒品未遂罪嫌。
二、按犯罪事實應依證據認定之，無證據不得推定其犯罪事實，刑事訴訟法第一百五
    十四條定有明文；又認定犯罪事實所憑之證據，雖不以直接證據為限，間接證據
    亦包括在內，然而無論直接或間接證據，其為訴訟上之證明，須於通常一般之人
    均不致有所懷疑，而得確信其為真實之程度者，始得據為有罪之認定，倘其證明
    尚未達到此一程度，而有合理之懷疑存在時，事實審法院在心證上無從為有罪之
    確信，自應為無罪之判決（參見最高法院七十六年度台上字第四九八六號判例意
    旨）。
三、訊之被告甲○○固坦認被警查獲時身上攜帶第一級毒品海洛因之事實，惟堅詞否
    認有販賣毒品犯行，辯稱：雖曾於九十年九月十四日及同年月十八日，兩次應林
    淑雲之請求各出資半數，共同至臺北縣中和市○○路及同縣三重市○○○路之麥
    當勞速食店，由伊出面向綽號「阿寶」、「阿南」年籍不詳之男子購買海洛因，
    購得後即與林淑雲朋分施用，惟並無販賣予林淑雲之情事；本次查獲當日林淑雲
    在電話中係向伊表示其現在毒癮發作很難過，要一起購買毒品，並稱如果伊身上
    有貨的話先分一點予其使用，伊同意與林淑雲一同前往購買海洛因並約妥見面時
    間後，但因以前購買時均要等很久，伊係擔心等待時自己毒癮會發作，乃攜帶一
    小包在身上，而因針筒體積較大容易被查獲，故打算於毒癮發作時在附近買針筒
    或以摻入香煙之方式而在速食店廁所內施用；而警所扣得之海洛因，係伊以三千
    元之價格購得，預備分三次施用，當天在伊身上查獲者即為分出來供一次施用之
    份量等語。
經查：
（一）「犯第四條第一項至第三項、第五條第一項至第三項、第六條第一項至第三項
      、第七條第一項至第三項、第八條第一項至第三項、第十條或第十一條第一項
      、第二項之罪，供出毒品來源，因而破獲者，得減輕其刑。」，毒品危害防制
      條例第十七條定有明文。本件證人林淑琴前因施用第二級毒品安非他命案件，
      經檢察官依九十年度毒聲字第七二六號裁定送勒戒處所觀察、勒戒後，認無繼
      續施用毒品之傾向，業由臺灣板橋地方法院檢察署檢察官以九十年度毒偵字第
      八八九號為不起訴處分確定，此有該不起訴處分在卷可憑，是以林淑雲於本件
      因施用毒品而於九十年九月二十一日經警查獲，其施用毒品之犯行已屬二犯，
      依毒品危害防制條例第二十條第三項之規定，應先送勒戒處所觀察、勒戒，茍
      經觀察、勒戒後認有繼續施用毒品之傾向者，仍由檢察官聲請法院裁定令入戒
      治處所施以強制戒治，並依法就其施用毒品犯行提起公訴。又證人林淑雲經本
      次觀察、勒戒後認有繼續施用毒品之傾向，檢察官聲請法院裁定令入戒治處所
      施以強制戒，並於九十年十月十日以九十年度毒偵字第三八三五號聲請簡易判
      決處刑，有該聲請簡易判決處刑附卷足據，故其於遭查獲後如供出毒品來源因
      而破獲者，仍可適用前開毒品危害防制條例第十七條之規定有獲取減刑之適用
      ，當可確定。
（二）另依偵查卷附檢察官於查獲當日即九十年九月二十一日訊問證人林淑雲之訊問
      筆錄中有如下之記載：「（問：是否販賣安非他命？）沒有。」、「（問：是
      否吳恩榮打電話約你今天在你家交易毒品？）不是，是『吳』找我聊天。」、
      「（問：對於『吳』警訊時所說因為想施用毒品而向你購買，有何意見？）沒
      有這回事。」。雖本案偵查卷內並無關於警察何以於九十年九月十四日申請搜
      索票前往證人林淑雲住處搜索之資料，且未有該名「吳恩榮」之警詢或偵訊筆
      錄附卷，然由上開檢察官訊問筆錄之內容，足認應係依「吳恩榮」指述林淑雲
      販賣毒品，據以申請搜索票前往證人林淑雲搜索後，再依林淑雲之指述查獲被
      告，顯見警當時就證人林淑雲之偵辦範圍亦包括其販賣毒品之部分，是以證人
      林淑雲供出毒品來源而可冀得減刑者，不惟前述之施用毒品行為而已，實尚包
      括遭指述之販賣毒品部分。且證人即查獲本件之員警蔡崇文於原審到庭證稱：
      「我有去現場去查證人林淑雲‧‧‧當時有告訴他說，如果可以提供賣他毒品
      的人，可以減輕刑責，他就帶我們去找被告。」等語，核與證人林淑雲所供：
      「‧‧‧當時我會害怕，我就跟警察說，我打電話給賣我海洛因的人，你不要
      移送我，警察說好，我才打電話‧‧‧」等情相符（見原審九十一年十二月四
      日訊問筆錄），顯然證人林淑雲關於指述被告販毒乙節，確具切身之利害關係
      之事實應可認定。則證人林淑雲在此切身利害關係之情形下，其所為不利被告
      之證述，自應較諸一般無利害關係人之證述予以更為嚴格之檢視，至少需無瑕
      疵可指，並有輔助事證而為佐證，方得採為認定被告犯罪事實之基礎，俾免發
      生為委罪卸責而誣指他人之危險。
（三）證人林淑雲固於警詢及偵查中陳稱：「（問：海洛因向何人購買？如何計價？
      如何交易？）是向甲○○（男，五十五年一月五日生，Ｆ一二一九四四五
      ，住蘆洲市○○街二二巷十二號六樓，我都是先撥0000000000行動
      電話給他後，再到他右述住處樓下一手交錢，一手交海洛因，我總共向甲○○
      買了兩次海洛因，第一次是九十年九月十四日中午十二時許，買了一千元乙小
      包，第二次是九十年九月十八日，也是中午十二時左右，買了五百元乙小包，
      重量不詳。」（參偵查卷第十頁背面警詢筆錄）、「（問：甲○○是否有在販
      賣毒品？）向他買二次，在九十年九月十四日與九月十八日買，在『段』家門
      口外面交易，以五百、一千元之代價買一小包。」、「他（按指被告）有用海
      洛因，因為我跟『段』買過。」（參偵查卷第二十三頁，九十年九月二十一日
      偵查筆錄）、「實在，我確實在九十年九月十四日及九十年九月十八日在甲○
      ○家門口向他買二次海洛因。」、「（問：你向甲○○買海洛因時還有何人在
      場？）沒有，只有我們二人在場，是一手交錢一手交貨。」（參偵查卷第三十
      九頁、第四十頁，九十年十月十一日偵查筆錄）等語，指述曾向被告購買海洛
      因兩次。惟證人林淑雲在原審審理時，則稱：「（問：被告甲○○是否有賣海
      洛因給你？）我們是一起出錢去買的，第二次要去買的時候，沒有拿到就被抓
      到，我們一共合買二次，第一次大概在被抓之前不到一個月時間。我們第一次
      是出五百元，第二次是壹仟元。第二次尚未拿到就被抓了。」、「（問：出錢
      之後誰去買？）我們一起去，我在附近等，我們去中和附近，沒有看到對方，
      我在馬路旁邊等，由被告去跟對方交易。」、「（問：買回後如何處理？）我
      們買回來後，就去他家去，依照我出錢的比例，分給我海洛因，然後我就帶回
      去吸食。」、「（問：第一次去買的時候，是在何處碰面？）在被告家樓下，
      我們再各騎壹台機車去中和。錢是在他家樓下，我就拿錢給被告，我當時拿五
      百元給他。」、「（問：你跟被告買過幾次？）應該一共三次。前兩次有買到
      ，第二次是在被警察抓到前三天的事，另一次被警察抓到。都是去同一個地點
      買，都是到中和。」等語（參原審九十一年十二月四日訊問筆錄），證人林淑
      雲於原審審理中之證述，關於九十年九月十四日及同年月十八日與被告共同出
      資合買海洛因後朋分，與被告所辯符合，惟與其前開警詢、偵查中之供述相左
      ，是其警詢、偵查中不利被告之供述是否確與事實相符，尚非毫無可疑，而尚
      應有其他之輔助證據方足認定其真實性。
（四）又關於證人林淑雲於警詢及偵查中固證稱係依警之要求以電話聯絡被告，以要
      向其購買毒品為由邀約被告見面，再由警前往所約定之地點查獲被告（參偵查
      卷第十一頁、第二十三頁及第五十二頁），然在原審審理中則稱：「‧‧‧電
      話中我跟被告說，你那邊還有沒有，他說只剩下自己要用的，我說我現在不舒
      服，叫他先借給我用，然後我們再一起去買，他說好，然後我們就約在被告家
      樓下。」、「（問：電話裡有沒有跟被告說要去跟他買海洛因？）我沒有說要
      跟他買海洛因，我只是跟他說我先跟他借，然後我有壹仟元，我們再一起去買
      。」等語（參原審九十一年十二月四日訊問筆錄），與被告所辯大致吻合，惟
      與其在警詢及偵查中所述則相違，前後供述不一；又查獲員警證人蔡崇文於原
      審到庭證述：證人林淑雲打電話予被告時並未注意聽其等交談內容等語（參原
      審九十一年十二月四日訊問筆錄），則究竟證人林淑雲應警之要求撥打電話邀
      約被告之時，是否確係以向被告購買毒品為由，尚無法得其確信，自難遽認此
      查獲過程為被告販賣毒品事實認定之基礎。
（五）再者本件雖分別在被告身上及其住處各扣獲海洛因乙包，惟查獲後將該二包海
      洛因混合保管，共淨重一點Ｏ一公克（包裝重Ｏ點一九公克），此有卷附臺北
      市政府警察局文山第二分局扣押物品目錄表及法務部調查局00000000
      0號鑑定通知書可稽，雖被告警詢筆錄中記載在其住處查扣之海洛因毛重為一
      公克，淨重為零點八公克，然遍閱卷證並無何資料可認該項重量之記載係以如
      何之方式稱量，自難以確認所載之重量是否精確，公訴人顯係以法務部調查局
      前開鑑定結果之總重量淨重一點零一公克，依被告警詢筆錄所載在其住處起獲
      之海洛因淨重為零點八公克之內容予以扣除後，而認被告身上所起獲之海洛因
      重量為零點二公克。然被告身上及其住處扣得之海洛因既未分別精密計量其重
      量，實難遽以此等方式確認被告身上扣得之海洛因確為零點二公克。從而公訴
      人以被告在偵查中供承查扣之一點零一公克海洛因係以三、四千元代價向他人
      購得，被告以一千元代價販賣零點二公克海洛因予林淑雲，尚不違反交易行情
      ，而認被告有販賣該毒品行為之論證，亦因基礎事實之未能確定而難認有理。
（六）另針筒並非違禁物，一般藥行均可購得，又依證人林淑雲指述購買毒品金額或
      五百元或壹仟元，顯然購買毒品之資金甚少，而販毒者惟恐販毒過程被查獲，
      當會謹慎觀察，延誤時間，自屬合理，則被告辯稱因以前購買毒品時均要等很
      久，伊係擔心等待時自己毒癮會發作，乃攜帶一小包在身上，而因針筒體積較
      大容易被查獲，故打算於毒癮發作時在附近買針筒或以摻入香煙之方式而在速
      食店廁所內施用等語，尚無違反常理之處。況且被告於遭查獲逮捕後，確於警
      局有毒癮發作之狀況，此經證人蔡崇文於原審到庭供證無訛（參原審九十一年
      十二月四日訊問筆錄），則被告所為上開置辯，亦無明顯不符事理而無可採信
      之情形，自難以未在被告身上查扣到注射針筒之事實，而質疑被告攜帶之海洛
      因毒品非供自己施用，逕予將上開有利被告之情形予以排除，而遽為不利被告
      之認定。
（七）末查被告為警當場查獲後，查獲警員依檢察官之指揮執行逕行搜索，警員並立
      即帶同被告返家搜索，在被告住處臥室內除扣得海洛因（與上開在被告身上查
      扣之海洛因共淨重一點零一公克）、注射針筒四支及分裝袋乙只外並未扣得秤
      量工具，此有扣押目錄表在卷可查；又壹仟元資金僅可購得海洛因毒品約Ｏ點
      幾公克而已，此經證人林淑雲證述在卷（見偵查卷第五十二頁），而被告於接
      獲證人林淑雲電話後，固立即攜有不明重量之海洛因毒品為警查獲，若被告所
      攜帶之毒品為供販賣，則被告當應於接獲證人林淑雲電話後依照證人林淑雲前
      開之證述，資金壹仟元可購買毒品重量相當微少，被告若係販賣必應經精細秤
      重，此為販毒者所當為之，惟被告住處現場經搜索後亦無查扣任何可供秤量之
      工具，已如前述，堪認被告身上攜帶之海洛因毒品尚未經精密秤量，則被告辯
      稱為警查獲時係應證人林淑雲之邀外出購買毒品，惟恐購得時等候過久避免毒
      癮發作時供自己使用，尚非無可採信。
（八）綜上所述，本件有利害關係之證人林淑雲所為被告販賣毒品之證述，存有前後
      供述相違之瑕疵；而警之查獲過程，又無法確認被告係為販賣毒品予林淑雲之
      目的而出現在查獲地點，另因警未將扣得之二包海洛因分別保管，致無法確認
      各該毒品之重量，而依其購得價格據以認定被告身上之海洛因是否足為販賣謀
      利之用，且被告身上扣得之毒品，亦無法排除係供被告自己施用之可能性，是
      亦無法以此等查獲過程及扣案毒品資為證人林淑雲於警詢及偵查中所為不利被
      告指述之佐證。此外，復無其他積極事證可認被告確有販賣毒品之犯行，依前
      開之說明，全案顯有合理懷疑存在，亦屬不能證明被告販賣毒品之犯行。
四、原判決以證人徐建宗證述，認被告與證人林淑雲合資購買毒品海洛因，被告所為
    係幫助施用毒品犯行，並認幫助施用毒品與本件公訴人起訴販賣毒品行為，同有
    交付毒品之客觀事實，僅於主觀上幫助施用或販賣不同，認具社會事實之同一性
    ，認幫助施用毒品為本案起訴範圍，且以被告前非法施用毒品犯行（已經有罪判
    決確定）與本案幫助施用毒品犯行有連續犯之關係，認公訴人對於裁判上一罪關
    係之犯行重行起訴，諭知免訴判決，固非無據，惟查：法院不得就未經起訴之犯
    罪事實審判，而諭知科刑之判決得變更檢察官所引應適用之法條，係指法院於不
    妨害事實同一範圍內，自由認定事實適用法律而言，但此所謂自由認定事實，並
    非漫無限制，應以檢察官請求具體侵害性之社會事實，基本上與刑罰法令規定之
    犯罪要件之事實相當者為限，即起訴之物的範圍，於檢察官引用法律欠當時，法
    院予以變更法條論科而已，並非謂法院得變更起訴事實。本件公訴人提起上訴認
    被告所為涉犯販賣毒品罪，故無理由，然本件公訴人係起訴被告販賣海洛因毒品
    與林淑雲，原審認定被告與林淑雲合資向他人購買毒品認係幫助施用毒品，二者
    之社會客觀事實並非同一，原審變更起訴法條論處被告所為係犯幫助施用毒品罪
    刑部分，顯係未受請求之事項予以判決之違法，公訴人認原判決係訴外裁判，據
    以提起上訴，為有理由，自應由本院將原判決撤銷，另就被告被訴販賣毒品部分
    ，為被告無罪之諭知。
據上論斷，應依刑事訴訟法第三百六十九條第一項前段、第三百六十四條、第三百零
一條第一項，判決如主文。
本案經檢察官周志榮到庭執行職務。
中      華      民      國    九十二    年      五      月    三十    日
                              臺灣高等法院刑事第二十三庭
                                  審判長法  官  黃  瑞  華
                                        法  官  陳  坤  地
                                        法  官  王  淑  滿
右正本證明與原本無異。
如不服本判決，應於收受送達後十日內向本院提出上訴書狀，其未敘述上訴之理由者
並得於提起上訴後十日內向本院補提理由書（均須按他造當事人之人數附繕本）。
                                        書記官  陳  思  云
中      華      民      國    九十二    年      五      月    三十    日


司法院資訊處製作；財團法人民間司法改革基金會備份。
